【裁判字號】    94,易,890
【裁判日期】    950629
【裁判案由】    詐欺
【裁判全文】
臺灣苗栗地方法院刑事判決               94年度易字第890號
公  訴  人  臺灣苗栗地方法院檢察署檢察官
被      告  甲○○
選任辯護人  張富慶 律師
上列被告因詐欺案件，經檢察官提起公訴（94年度偵字第2937號
），本院判決如下：
    主  文
甲○○犯詐欺取財罪，處有期徒刑壹年。
    事  實
一、甲○○明知其所有坐落於苗栗縣公館鄉○○段101 地號之土
    地1 筆，於民國90年4 月12日因向李炎松借款新台幣（下同
    ）150 萬元，而以該筆土地設定150 萬元之抵押權予李松炎
    為擔保，甲○○又因積欠新竹國際商業銀行股份有限公司（
    下稱新竹商業銀行）債務，該筆土地遭新竹商業銀行向本院
    聲請假扣押，經本院裁定准予提供擔保為假扣押，嗣於90年
    7 月5 日就上開土地為查封登記。甲○○意圖為自己不法之
    所有，基於詐欺取財之犯意，於91年11月8 日以需要款項周
    轉為由，向丁○○借款150 萬元，丁○○因金額甚鉅乃要求
    甲○○須提供其名下之土地作為擔保，甲○○明知該筆土地
    有上開抵押權設定及遭假扣押之情形，已無變賣以供清償借
    務之可能，竟隱瞞上開事實，提出前開土地之所有權狀正本
    1 紙與丁○○，並向丁○○妄稱該筆土地太小無法設定抵押
    ，並簽署如未按期清償借款，上開土地任由丁○○變賣之借
    據1 紙交與丁○○，以取信於丁○○，致使丁○○誤認已足
    供擔保，而如數借貸150 萬元與甲○○，詎甲○○屆期未還
    款，丁○○欲以該筆土地抵償甲○○之借款時，始查悉上情
    。
二、案經告訴人丁○○告訴及苗栗縣警察局苗栗分局報請臺灣苗
    栗地方法院檢察署檢察官偵查起訴。
    理  由
一、訊據被告甲○○固不否認有向告訴人丁○○借款150 萬元，
    於借款時有提供上開土地之所有權狀，且於借款時隱瞞土地
    已設定抵押權與他人之事實，惟矢口否認有何詐欺犯行，辯
    稱：向告訴人借款150 萬元係用於伊丈夫鍾漢國經營之鐵工
    廠，以為告訴人會去查該筆土地之設定情形等語，辯護人則
    以：被告僅消極未告知該土地有設定抵押權，未積極使用詐
    術，不構成詐欺罪等語為被告置辯，經查：
  (一)按刑法第339 條之詐欺罪，其成立固以行為人有施用詐術之
    行為為必要，然所謂詐術行為，不以積極之語言、文字、肢
    體、舉動或兼有之綜合表態等為限，其因消極之隱瞞行為，
    致使被害人陷於錯誤，亦包括在內。又是否為詐術行為，是
    否已著手於詐術行為，應從相關行為整體觀察，至有無實際
    獲取財物或不正利益，係既、未遂問題，與是否成立詐欺罪
    無涉，若行為人有不法所有之意圖，而故意隱瞞部分事實，
    致使被害人誤信，行為人則於相關行為過程中伺機或其後截
    取該財物或不正利益，該消極的隱瞞行為，自屬詐術行為之
    一種，最高法院90年度台上字第7781號判決亦採此見解。
  (二)被告於91年11月8 日向告訴人借款150 萬元，告訴人丁○○
    因金額甚鉅乃要求被告須提供名下之土地作為擔保，被告並
    簽署如未按期清償借款，上開土地任由丁○○變賣之借據1
    紙交與告訴人丁○○後，再將上開土地所有權狀正本交與告
    訴人等情，業據被告供稱：91年11月8 日跟丁○○借150 萬
    元時，有簽1 張150 萬元的借據，後來我有拿權狀（上開土
    地所有權狀）給告訴人看，借錢時沒有跟告訴人講這塊地有
    被查封，也沒有講有設定150 萬元之抵押等語（見偵字第29
    37號偵查卷第29、30頁），證人即告訴人丁○○於本院審理
    時具結證稱：向被告索取土地所有權狀，是要有保障，被告
    跟我借錢（150 萬元）時，要用家裡的土地跟我抵押，我說
    不行，那不是妳的名下，要拿妳名下的土地押給我，我說銀
    行也可以貸款，被告說土地太小，無法貸款，我就認為被告
    沒有拿去抵押，所以沒有問，因為被告有寫借據，權狀正本
    交給我，所以沒有設定抵押等語（見本院卷第57）。又被告
    為借貸該150 萬元所簽署之借據記載：「借款人甲○○茲因
    資金周轉，提供本人所有土地坐落公館鄉○○段地號101 所
    有之土地全部，向債權人丁○○借款，於民國91年11月8日
    借得現金新台幣150 萬元整，‧‧‧‧。屆期如未能全部清
    償完畢，借款人同意任由債權人處理抵押物，」等語（見偵
    字第2937號偵查卷第21頁），足認被告知悉告訴人索取上開
    土地權狀正本之目的，係以該筆土地作為將來未如期還款時
    抵債之用，是被告所提供之土地自需可供出售以抵償債務者
    ，告訴人丁○○始可能借與150 萬元。
  (三)又該筆土地於90年4 月12日已設定150 萬元之抵押權與李炎
    松，並於90年4 月9 日向李炎松借款150 萬元，有土地登記
    謄本、借據各1 紙附卷足佐（見偵字第2937號偵查卷第22頁
    、本院92年度執字第7298號執行卷，另影印附於本院卷），
    另該筆土地已於90年7 月5 日遭新竹商業銀行聲請本院為假
    扣押（見偵字第2937號偵查卷第22頁），嗣新竹商業銀行更
    以被告積欠77萬6 千4 百12元之債務，聲請本院對被告核發
    支付命令，該支付命令業於91年3 月13日核發確定證明書（
    見本院93年度執字第11126 號民事執行卷，另影印附於本卷
    ），該筆土地既經設定抵押，復遭新竹商業銀行聲請假扣押
    ，而被告所積欠李炎松及新竹商業銀行之債務均未清償，自
    知該筆土地無法出售作為將來抵償債務之用，被告為求順利
    借得150 萬元，竟隱瞞該筆土地已設定150 萬元之抵押，且
    已遭法院假扣押之情形，致使告訴人陷於錯誤而將付150 萬
    元，是被告上開消極的隱瞞行為，自屬詐術行為之一種。
  (四)被告雖辯稱該筆土地遭新竹商業銀行假扣押，係因傅祥桂積
    欠銀行卡債，傅祥桂業已清償，以為土地之假扣押已塗銷，
    惟被告向告訴人借貸150 萬元前，仍積欠新竹商業銀行77萬
    6 千4 百12元之債務，業如前述，該筆債務既未清償，則新
    竹商業銀行自不可能聲請塗銷該土地之假扣押登記，是被告
    所辯洵不足採。
  (五)綜上所述，被告先對告訴人丁○○謊稱因土地太小無法辦理
    貸款，至告訴人誤以為該土地未設定抵押，更消極隱瞞該筆
    土地有設定150 萬元之抵押權及遭法院假扣押之情形，致告
    訴人誤認被告所提供土地所有權狀正本之該筆土地，將來可
    供出售以抵償150 萬元債務，因而交付150 萬元與被告，被
    告所為詐欺犯行，洵堪認定，應依法論科。
二、核被告所為係犯刑法第339 條第1 項之詐欺取財罪，爰審酌
    被告無犯罪前科，有臺灣高等法院被告前案紀錄表在卷可稽
    ，素行尚佳，其不思以正當方法獲取財富，竟以消極隱瞞之
    手法欺騙告訴人，致告訴人受有鉅額損失，迄今仍未清償分
    毫，惡性非輕，且被告犯後否認犯行，難認其有悔意，及公
    訴人向本院求刑等一切情狀，爰量處如主文所示之刑，以資
    儆懲。
三、不另為無罪諭知及退回併辦部分：
  (一)公訴意旨另略以：被告甲○○於92年8 月11日，以其所經營
    之鐵工廠需要周轉為由，向告訴人丁○○借款20萬元，並開
    立復華銀行苗栗分行、支票號碼AC0000000 號、面額20萬元
    之支票1 紙，約定1 星期後還款，詎屆期竟未兌現，又避不
    見面，始知受騙，因認被告此亦涉有刑法第339 條第1 項之
    詐欺取財罪嫌。公訴人認被告涉有此部分詐欺罪嫌，係以告
    訴人誤認被告提供之土地足為擔保，而於被告再度借款20萬
    元之際，亦如數交付，被告所開立之支票屆期未兌現，又避
    不見面等為據，經查：
  1.按刑法第339 條第1 項詐欺罪之成立，以意圖為自己或第三
    人不法所有，以詐術使人將本人或第三人之物交付為要件。
    所謂以詐術使人交付，必須被詐欺人因其詐術而陷於錯誤，
    若其使用方法，不能認為詐術，亦不致使人陷於錯誤，即不
    構成該罪，最高法院46年臺上字第260 號判例可資參照；再
    債務不履行之樣態繁多，有因當事人間存有抗辯事由而不履
    行者，有因債務人事後財務惡化致一時不能履行者，甚且有
    債務人惡意之不履行者，然其是否構成刑法第339 條第1 項
    之詐欺罪，非可一概而論，端視債務人於取得款項之初，是
    否有為自己或第三人不法所有之意圖，及其所使用之方法是
    否為詐術，並因而使人陷於錯誤，非謂一有不履行之情形，
    即應論以詐欺罪責。
  2.被告於92年8 月11日所借之20萬元，係向告訴人丁○○之妻
    借貸，非向告訴人丁○○借貸，業據證人即告訴人丁○○於
    本院具結證稱：後來被告借20萬元是我太太拿給她，是被告
    打電話給我太太，跟我太太拿的等語（見本院卷第59頁），
    是起訴書指被告對告訴人丁○○施用詐術，尚有誤解。又被
    告交付前開土地之所有權狀與告訴人丁○○，係為向告訴人
    丁○○借貸上開150 萬元之用，此觀被告與告訴人丁○○於
    91年11月8 日所簽署之借據（見偵字第2937號偵查卷第21頁
    ），僅提及該筆150 萬元之借款，而就92年8 月11日所借之
    20萬元，並未另立借據，表示未如期清償，亦同意債權人處
    理抵押物，是被告於92年8 月11日所借之20萬元，並無證據
    足證與被告隱瞞前開土地業經抵押或假扣押之事實有關。又
    被告係為供周轉而借貸該20萬元，所開支票事後雖未兌現，
    然既無證據足證被告借款之初有施用詐術，不能因被告未履
    行債務，即認被告有詐欺犯行，是起訴書所指被告此部分之
    詐欺犯行，尚屬不能證明，本應為無罪之諭知，惟公訴意旨
    既認此部分與前述論罪科刑之部分有裁判上1 罪之連續犯關
    係，爰不另為無罪之諭知。
  (二)檢察官以94年度偵緝字第20號移送併辦意旨略以：被告甲○○於92年間，透過楊德森佯以需要款項周轉為由，陸續向丙○○借款35萬元、20萬元、25萬元、30萬元、40萬元，並交
    付發票人張文彰、付款人華南商業銀行苗栗分行、發票日
    92年8 月30日、面額35萬元之支票，發票人和煦營造有限
    公司、付款人臺灣中小企業銀行苗栗分行、發票日92年8 月
    31日、面額20萬元之支票，發票人乙○○、付款人復華銀
    行苗栗分行、發票日92年9 月10日、面額25萬元之支票，
    發票人張文彰、付款人華南商業銀行苗栗分行、發票日92年
    9 月30日、面額30萬元之支票，發票人張文彰、付款人華
    南商業銀行苗栗分行、發票日92年9 月30日、面額40萬元，
    發票人張文彰、付款人華南商業銀行苗栗分行、發票日92
    年10月20日、面額30萬元之支票各1 紙，以取信於丙○○，
    至丙○○陷於錯誤，而如數交付借款，詎事後提示均未兌現
    ，又避不見面，始知受騙，因認被告涉有刑法第339 條第1
    項之詐欺取財罪，且與被告所犯上開詐欺罪，時間緊接，觸
    犯同一罪名，顯係基於概括犯意為之，為連續犯，而移請併
    案審理。經查：丙○○借錢與被告係因與被告前夫鍾漢國有
    親屬關係，業據證人丙○○於本院審理時證稱：鍾漢國的爸
    爸是我堂兄弟，因鍾漢國是自己人，他工廠有開那麼大，且
    我小孩在幫他蓋鐵皮屋，才信任她，才借錢給被告等語（見
    本院卷第67、68頁），是丙○○借錢與被告係因與被告前夫
    鍾漢國有親戚關係，此外尚無證據足認被告有施用何詐術，
    使丙○○陷於錯誤而交付款項之情形，與前開被告所為之詐
    欺犯行，即無連續犯關係。又被告於事實欄所為構成詐欺罪
    之行為時間係91年11月8 日，而被告向丙○○借款係於92年
    6 月30日之後，即交付票據發票日前1 、2 個月，業據證人
    丙○○於本院具結證稱：是在每張票發票日前1 、2 個月借
    錢給被告（見本院卷第69頁），而上開支票發票日最前者係
    92年8 月30日，依證人丙○○所述發票日前1 、2 個月借錢
    與被告，足認併案部分，被告係於92年6 月30日後向丙○○
    借款，距被告於91年11月8 日之詐欺行為，已隔6 月有餘，
    不符連續犯時間緊接之要件，此部分與被告上開有罪部分，
    亦無裁判上1 罪關係，自非起訴效力所及，該部分應退回臺
    灣苗栗地方法院檢察署，由檢察官另行處理。
據上論斷，應依刑事訴訟法第299 條第1 項前段，刑法第339 條
第1 項，罰金罰鍰提高標準條例第1 條前段，判決如主文。
本案經檢察官劉玉書到庭執行職務。
中    華    民    國    95    年    6     月    29    日
                  刑事第三庭    審判長法  官  柳章峰
                                      法  官  林卉聆
                                      法  官  吳國聖
以上正本與原本無異。
如不服本判決，應於判決送達後10日內向本院提出上訴狀（應附
繕本）。告訴人或被害人如對於本判決不服者，應具備理由請求
檢察官上訴，其上訴期間之計算係以檢察官收受判決正本之日期
為準。
中    華    民    國    95    年    6     月    29    日
                                      書記官  歐明秀
論罪法條：
刑法第339條第1項
意圖為自己或第三人不法之所有，以詐術使人將本人或第三人之
物交付者，處5 年以下有期徒刑、拘役或科或併科1 千元以下罰
金。


司法院資訊處製作；財團法人民間司法改革基金會備份。
